ACORDAO-COMPLETO-2402477

ACÓRDÃO 3793/2020 ATA 8/2020 - PRIMEIRA CÂMARA

VISTOS, relatados e discutidos estes autos que tratam de atos de concessão de reforma emitidos pelo Comando da Marinha;
ACORDAM os Ministros do Tribunal de Contas da União, reunidos em Sessão da 1ª Câmara, nos termos dos arts. 71, inciso III, da Constituição Federal, 1º, inciso V, e 39, inciso II, da Lei 8.443/1992 e 260, § 1º, do RITCU e ante as razões expostas pelo Relator, em:
9.1. considerar legais e conceder o registro ao ato de concessão de reforma (iniciais) emitidos em favor de Luiz Carlos Fonseca Felizola (XXX.618.417-XX) e José de Oliveira Souza (XXX.237.892-XX) ;
9.2. considerar ilegais e recusar registro aos atos de concessão de reforma (alterações) emitidos em favor de Manoel Bernardino de Lima Filho (XXX.817.224-XX) , Marcos de Padua Moraes (XXX.007.367-XX) , Newton Rosas Ferreira (XXX.923.587-XX) , Jose Oliveira da Silva (XXX.677.212-XX) , Luiz Soares de Souza (XXX.672.362-XX) , Pedro Gomes de Souza (XXX.535.264-XX) , Manoel Cavalcante Barbosa (XXX.154.127-XX) e Jose de Oliveira Souza (XXX.237.892-XX) ;
9.2.1. dispensar a devolução dos valores indevidamente recebidos até a data da ciência pelo Comando da Marinha, do presente acórdão, com base no Enunciado 106 da Súmula da Jurisprudência do TCU;
9.2.2. determinar ao Comando da Marinha que:
9.2.2.1. faça cessar os pagamentos decorrentes dos atos impugnados, comunicando ao TCU, no prazo de 15 dias, as providências adotadas, nos termos do art. 262, caput, do Regimento Interno do TCU, do art. 8º, caput, da Resolução-TCU 206/2007 e do art. 19, caput, da Instrução Normativa-TCU 78/2018;
9.2.2.2. informe aos interessados cujos atos foram apreciados pela ilegalidade que, no caso de não provimento de recursos eventualmente interpostos, deverão ser repostos os valores recebidos após a ciência deste acórdão pelo Comando da Marinha;
9.2.2.3. comunique imediatamente aos interessados o teor do presente acórdão, encaminhando ao TCU, no prazo de 30 dias, comprovante das respectivas datas de ciência, nos termos do art. 4º, § 3º, da Resolução-TCU 170/2004.

Atos de concessão de reforma emitidos pelo Comando da Marinha. Apreciação para fins de registro.

Primeira Câmara

Comando da Marinha.

3. Interessados: Jose Oliveira da Silva (XXX.677.212-XX); Jose de Oliveira Souza (XXX.237.892-XX); Luiz Carlos Fonseca Felizola (XXX.618.417-XX); Luiz Soares de Souza (XXX.672.362-XX); Manoel Bernardino de Lima Filho (XXX.817.224-XX); Manoel Cavalcante Barbosa (XXX.154.127-XX); Marcos de Padua Moraes (XXX.007.367-XX); Newton Rosas Ferreira (XXX.923.587-XX); Pedro Gomes de Souza (XXX.535.264-XX).

13.1. Ministros presentes: Walton Alencar Rodrigues (Presidente), Benjamin Zymler, Bruno Dantas e Vital do Rêgo (Relator).
13.2. Ministros-Substitutos presentes: Augusto Sherman Cavalcanti e Weder de Oliveira.

ACORDAO-COMPLETO-2439042

Acórdão 3563/2021 - Primeira Câmara

ACORDAO-COMPLETO-2474175

Acórdão 7640/2021 - Primeira Câmara

VITAL DO RÊGO

Adoto como relatório, com os devidos ajustes de forma, o parecer elaborado no âmbito do Ministério Público junto ao TCU (peça 15) , representado nos autos pelo Procurador Dr. Júlio Marcelo de Oliveira, a seguir transcrita:
Trata-se de processo consolidado com dez atos de reformas deferidas pelo Ministério da Defesa/Comando da Marinha, com pareceres pela legalidade emitidos pelo controle interno e pela Secretaria de Fiscalização de Pessoal - Sefip.
As alterações das reformas dos militares Manoel Bernardino de Lima Filho (peça 3) , Marcos de Padua Moraes (peça 4) , Newton Rosas Ferreira (peça 5) , Jose Oliveira da Silva (peça 6) , Luiz Soares de Souza (peça 7) , Pedro Gomes de Souza (peça 8) , Manoel Cavalcante Barbosa (peça 9) e Jose de Oliveira Souza (peça 11) concedem a vantagem estabelecida no art. 110 da Lei 6.880/1980, conforme o fundamento legal lançado nos respectivos atos do e-Pessoal.
Essas concessões não merecem prosperar, por ausência de previsão legal que autorize os acréscimos nos proventos, conforme o entendimento firmado pelo Acórdão 2225/2019-TCU-Plenário, cujo sumário dispõe:
Sumário: atos de reforma. Alteração de uma das concessões para elevação, em um grau hierárquico, do posto sobre o qual calculados os proventos do inativo, em face da superveniência de invalidez permanente decorrente de doença especificada em lei. Militar anteriormente reformado com proventos já calculados sobre o posto hierárquico superior, por tempo de serviço. Ausência de previsão legal para extensão da vantagem estabelecida no art. 110 da Lei 6.880/1980 a militares já reformados, bem como para o acréscimo de dois postos no cálculo dos proventos. Negativa de registro. Determinações. Legalidade e registro das demais concessões.
Os atos em análise ingressaram nesta Corte em 2019, de forma que podem ser apreciados sem a necessidade de prévia oitiva dos interessados, nos termos do Acórdão 587/2011-TCU-Plenário.
Ante o exposto, o Ministério Público de Contas manifesta-se pela ilegalidade das alterações das reformas de Manoel Bernardino de Lima Filho (peça 3) , Marcos de Padua Moraes (peça 4) , Newton Rosas Ferreira (peça 5) , Jose Oliveira da Silva (peça 6) , Luiz Soares de Souza (peça 7) , Pedro Gomes de Souza (peça 8) , Manoel Cavalcante Barbosa (peça 9) e de Jose de Oliveira Souza (peça 11) e aquiesce à proposição da unidade técnica, quanto aos demais atos autuados no presente processo.
Eis o Relatório.

não há.

Procurador Júlio Marcelo de Oliveira.

REFORMA. ALTERAÇÃO PARA ELEVAÇÃO, EM UM GRAU HIERÁRQUICO, DO POSTO/GRADUAÇÃO SOBRE O QUAL CALCULADOS OS PROVENTOS DO INATIVO, EM FACE DA SUPERVENIÊNCIA DE INVALIDEZ PERMANENTE DECORRENTE DE DOENÇA ESPECIFICADA EM LEI. MILITAR ANTERIORMENTE REFORMADO. AUSÊNCIA DE PREVISÃO LEGAL PARA EXTENSÃO DA VANTAGEM ESTABELECIDA NO ART. 110 DA LEI 6.880/1980 A MILITARES JÁ REFORMADOS. ILEGALIDADE. DETERMINAÇÕES.

REFORMA (REFO)

Secretaria de Fiscalização de Pessoal (Sefip).

Trata-se de atos de concessão de reforma, emitidos pelo Comando da Marinha em favor dos ex-militares Jose Oliveira da Silva (alteração) , Jose de Oliveira Souza (inicial e alteração) , Luiz Carlos Fonseca Felizola (inicial) , Luiz Soares de Souza (alteração) , Manoel Bernardino de Lima Filho (alteração) , Manoel Cavalcante Barbosa (alteração) , Marcos de Padua Moraes (alteração) , Newton Rosas Ferreira (alteração) e Pedro Gomes de Souza (alteração) .
A Sefip, na instrução de peça 13, propõe considerar legais as referidas concessões. O Ministério Público junto ao TCU, entretanto, dissentiu em parte das conclusões da Sefip. Para o MPTCU, os atos de alteração referentes às concessões de reforma emitidas em favor de Manoel Bernardino de Lima Filho, Marcos de Padua Moraes, Newton Rosas Ferreira, Jose Oliveira da Silva, Luiz Soares de Souza, Pedro Gomes de Souza, Manoel Cavalcante Barbosa e Jose de Oliveira Souza não podem receber a chancela da legalidade. 
Isso, porque, segundo o MPTCU, os atos de alteração em questão foram editados para alterar as reformas dos interessados, concedendo-lhes promoções de grau hierárquico superior, em face de condição de invalidez adquirida após os referidos militares já terem sido reformados, sem amparo em norma legal.  
-II-
Registro minha concordância integral com a proposta formulada pelo MPTCU, razão pela qual acolho o parecer de peça 15 por seus próprios fundamentos, valendo-me, para tanto, da técnica da motivação per relationem, nos termos do art. 2º, § 3º, do Decreto 9.830, de 10 de junho de 2019, sem prejuízo de tecer os comentários a seguir.
Destaco, de início, consoante os uníssonos pareceres precedentes, que os atos iniciais referentes às concessões de reforma emitidas em favor dos ex-militares Luiz Carlos Fonseca Felizola (e-pessoal: 52.470/2019) e José de Oliveira Souza (e-pessoal: 82131/2019) podem receber a chancela da legalidade eis que não há irregularidades a macular os respectivos registros.
No que diz respeito aos atos de alteração emitidos em favor dos ex-militares Manoel Bernardino de Lima Filho, Marcos de Padua Moraes, Newton Rosas Ferreira, Jose Oliveira da Silva, Luiz Soares de Souza, Pedro Gomes de Souza, Manoel Cavalcante Barbosa e Jose de Oliveira Souza, assiste razão ao MPTCU. Nesses casos, observo que, nos termos do Acórdão 2225/2019-TCU-Plenário, não há previsão legal para que os referidos interessados, que se se encontravam na reserva já beneficiados com a remuneração de um posto/graduação acima do que ocupavam na ativa, recebessem nova vantagem em decorrência do que prescreve o art. 110, § 1º, da Lei 6.880/1980[footnoteRef:2]. A tabela a seguir resume a situação de cada um:   [2:  Lei 6.880/1980, art. 110. O militar da ativa ou da reserva remunerada, julgado incapaz definitivamente por um dos motivos constantes dos incisos I e II do art. 108, será reformado com a remuneração calculada com base no soldo correspondente ao grau hierárquico imediato ao que possuir ou que possuía na ativa, respectivamente. (Redação dada pela Lei nº 7.580, de 1986) § 1º Aplica-se o disposto neste artigo aos casos previstos nos itens III, IV e V do artigo 108, quando, verificada a incapacidade definitiva, for o militar considerado inválido, isto é, impossibilitado total e permanentemente para qualquer trabalho.] 
	Interessado
	Posto/graduação na ativa
	Data da Reserva
 (desligamento) 
	Data da Reforma
	Posto/graduação no ato inicial de reforma
	Posto/graduação no ato de alteração da reforma (constantes dos autos) 

	Manoel Bernardino de Lima Filho
	Suboficial
	30/4/1979
	16/10/1988
	2º Tenente
	1º Tenente
Vigência: 2/10/2013

	Marcos de Padua Moraes
	Capitão de Fragata
	24/5/1985
	24/3/1997
	Capitão de Mar e Guerra
	Contra Almirante
Vigência: 4/9/2018

	Newton Rosas Ferreira
	Suboficial
	1/2/1982
	30/12/1991
	2º Tenente
	1º Tenente
Vigência: 16/12/2016

	Jose Oliveira da Silva
	1º Sargento
	25/12/1980
	7/12/1990
	Suboficial
	2º Tenente
Vigência: 21/7/2017

	Luiz Soares de Souza
	Suboficial
	30/10/1984
	10/2/1992
	2º Tenente
	1º Tenente
Vigência: 29/9/2017

	Pedro Gomes de Souza
	3º Sargento
	5/8/1987
	14/11/1995
	2º Sargento
	2º Tenente
Vigência: 31/12/2016

	Manoel Cavalcante Barbosa
	2º Sargento
	6/11/1981
	19/9/1989
	1º Sargento
	2º Tenente
Vigência: 15/9/2017

	Jose de Oliveira Souza
	2º Sargento
	3/5/1993
	3/7/2001
	1º Sargento
	2º Tenente
Vigência: 28/7/2017

Verifico que na ocasião da passagem para a reserva, estava vigente em todos os casos a redação original do art. 50, § 1º, alínea "c", da Lei 6.880/1980 que assim dispunha:
Art. 50. São direitos dos militares:
 (...) 
II - a percepção de remuneração correspondente ao grau hierárquico superior ou melhoria da mesma quando, ao ser transferido para a inatividade, contar mais de 30 (trinta) anos de serviço;
 (...) 
§ 1º A percepção da remuneração correspondente ao grau hierárquico superior ou melhoria da mesma, a que se refere o item II deste artigo, obedecerá às seguintes condições:
 (...) 
c) as demais praças que contém mais de 30 (trinta) anos de serviço, ao serem transferidas para a inatividade, terão os proventos calculados sobre o soldo correspondente à graduação imediatamente superior.    
Portanto, no caso dos ex-militares acima destacados, a passagem para a reserva e depois a reforma, já se deu com a remuneração de um posto/graduação acima, consoante previsão legal existente à época.
Verifico que os atos de alteração em destaque contemplam, em anexo, o diagnóstico dado pela junta médica que os enquadram agora, no inciso V do art. 108 da Lei 6.880/1980[footnoteRef:3]. Nesses casos, contudo, entendo que tal diagnóstico é extemporâneo e inócuo porque os militares, a partir do momento em que são reformados por idade, já se tornam, na prática, incapacitados para o serviço militar eis que, juridicamente, não podem mais ser convocados para o serviço ativo.  [3:  Lei 6.880/1980, art. 108. A incapacidade definitiva pode sobrevir em consequência de: (...) V - tuberculose ativa, alienação mental, esclerose múltipla, neoplasia maligna, cegueira, lepra, paralisia irreversível e incapacitante, cardiopatia grave, mal de Parkinson, pênfigo, espondiloartrose anquilosante, nefropatia grave e outras moléstias que a lei indicar com base nas conclusões da medicina especializada; e    ] 
In casu, ainda que os diagnósticos atuais se enquadrem no dispositivo mencionado, não poderiam gerar efeitos financeiros nos proventos porque os interessados já haviam sido reformados, consoante se verifica no quadro constante do item 6 do presente voto e já recebiam remuneração um posto/graduação acima do que ocupavam na ativa. Não incide, portanto, o art. 110, § 1º, da Lei 6.880/1980 já que tal dispositivo só é aplicável a militares que ainda estejam na reserva e que, nessa condição, em tese, poderiam ser convocados extraordinariamente para o serviço ativo. Ilegais, portanto, os atos de alteração referentes às concessões de reforma emitidos em favor de Manoel Bernardino de Lima Filho, Marcos de Padua Moraes, Newton Rosas Ferreira, Jose Oliveira da Silva, Luiz Soares de Souza, Pedro Gomes de Souza, Manoel Cavalcante Barbosa e Jose de Oliveira Souza.
Por fim, vale mencionar que os atos em questão foram disponibilizados ao TCU em 2019, não sendo necessário realizar oitiva prévia dos interessados cujos atos não reúnem condições para receber a chancela da legalidade, em consonância com o entendimento firmado pelo TCU, no âmbito do Acórdão 587/2011-TCU-Plenário. 
Ante o exposto, VOTO para que seja adotada a minuta de acórdão que ora trago ao exame deste Colegiado. 
TCU, Sala das Sessões Ministro Luciano Brandão Alves de Souza, em 31 de março de 2020.
Ministro VITAL DO RÊGO 
Relator